臺灣花蓮地方法院民事判決　九十四年簡上字第一二號
　　上　訴　人　甲○○
　　訴訟代理人　廖學忠律師
　　被上訴人　　乙○○
右當事人間確認本票債權不存在事件，上訴人對於中華民國九十四年二月十八日本院
鳳林簡易庭九十三年度林簡字第一一號第一審判決提起上訴，本院於九十四年七月五
日辯論終結，判決如左：
    主　　文
原判決不利於上訴人部分「其中新台幣拾伍萬元之本票債權不存在」之「新台幣貳
拾捌萬元本票債權不存在」部分與訴訟費用由上訴人（原審被告）負擔部分均廢棄。
右廢棄部分，被上訴人在第一審之訴駁回。
其餘上訴駁回。
訴訟費用除確定部分（原審由被上訴人負擔部分）外，第一、二審訴訟費用由被上訴
人負擔五分之四，餘由上訴人負擔。
    事實及理由
一、被上訴人於原審起訴主張：上訴人與訴外人許海雄參加被上訴人所招募之互助會
    二會，上訴人與許海雄於第二十八次開標時，以合標方式得標，被上訴人為給付
    上訴人合標所得之會款，而簽發發票日為民國八十六年一月四日、到期日八十六
    年一月三十一日、票號一五八○二九、金額新台幣（下同）三十八萬四千四百五
    十元之本票一張（下稱系爭本票）交予上訴人，然被上訴人嗣後已清償上訴人十
    三萬元現金，又上訴人得標後尚有死會會款二十五萬元未繳納，爰主張與上開本
    票債務相抵銷後，上開本票債務已因清償及抵銷而消滅，惟上訴人仍持系爭本票
    向鈞院聲請准予強制執行之裁定，經鈞院以八十八年度票字第一九號裁定准許，
    爰訴請確定上開本票債權不存在。被上訴人於本院抗辯：其與上訴人結算後，其
    尚欠上訴人二十八萬多元，此為新債權，故其認為系爭本票債權不存在，且上訴
    人持系爭本票聲請強制執行，又持有其所書寫之十行紙，而雙重持有，並不合理
    等語。
二、上訴人於原審則辯稱：其與許海雄合標，可得會款共計七十六萬八千九百元，其
    與許海雄每人分得三十八萬四千四百五十元，被上訴人乃簽發系爭本票給上訴人
    ，後來因為還有死會或活會會款問題，其請許海雄找被上訴人，看可否互相抵銷
    ，許海雄找被上訴人結算結果，被上訴人應付其錢，所以託許海雄拿十幾萬至二
    十幾萬元的現金給上訴人，但被上訴人所提之十行紙並未有上訴人之簽名，並不
    足採等語；並上訴主張：被上訴人本應給付上訴人得標款三十八萬四千四百五十
    元，而被上訴人於八十六年一月二十三日宣告停會，上訴人可領回活會會款二十
    八萬元，應繳給被上訴人之死會會款為二十二萬元，兩者互相抵銷後，被上訴人
    尚欠六萬元，是被上訴人雖事後支付上訴人十三萬元，但先抵上開所剩活會會款
    六萬元，只剩七萬元可抵銷系爭本票票款，故抵銷後，被上訴人尚欠上訴人本票
    票款三十一萬四千四百五十元，原審漏未審酌被上訴人仍應支付上訴人活會會款
    二十八萬元，即應先抵充此部份活會會款，故其判決有誤，又上訴人未曾持有被
    上訴人所書寫之十行紙，亦不承認該十行紙所記載之結算金額等語。
三、本件原審對於被上訴人對上訴人之請求，判決被上訴人一部勝訴、一部敗訴，上
    訴人就敗訴部分不服，求為：原判決關於上訴人敗訴部分廢棄，廢棄部分被上訴
    人在原審之訴駁回。被上訴人則求為判決駁回上訴。
四、兩造不爭執之事實：
    (一)上訴人與訴外人許海雄參加被上訴人為會首之互助會，上訴人與許海雄於第二
      十八會以合標方式得標，被上訴人應給付得標款共計七十六萬八千九百元，上
      訴人應得之得標款為三十八萬四千四百五十元，被上訴人乃開立系爭本票與上
      訴人，被上訴人已清償十三萬元現金與上訴人。
    (二)系爭互助會停標後，被上訴人應給付上訴人之活會會款為二十八萬元，上訴人
      應給付被上訴人之死會會款為二十二萬元。
五、本件兩造所爭執之處，應在於：上訴人主張活會會款二十八萬元亦應抵銷有無理
    由？被上訴人抗辯系爭本票債權不存在有無理由？
    (一)按二人互負債務，而其給付種類相同，並均屆清償期者，各得以其債務與他方
      之債務，互為抵銷。民法第三百三十四條第一項前段定有明文。經查，兩造就
      被上訴人係因給付上訴人得標款三十八萬四千四百五十元，而簽發系爭本票
      、被上訴人應給付上訴人活會會款二十八萬元、上訴人應給付被上訴人死
      會會款二十二萬元、被上訴人已清償上訴人十三萬元等情，均不爭執。而系
      爭本票之到期日為八十六年一月三十一日，兩造協議之停標日為八十六年一月
      二十三日，是兩造間互有本票債權（即得標款）、活會會款、死會會款等債權
      債務，且均至清償期，自得主張互相抵銷。
    (二)被上訴人自承其於八十六年八月四日所出具之十行紙是將本票票款扣掉上訴人
      應給付被上訴人之死會會款，加上被上訴人應給付上訴人之活會會款，再扣掉
      被上訴人已清償十三萬元後所得之金額；而上訴人於原審亦陳稱：原告（指被
      上訴人）開系爭本票給我，後來因為還有死會或活會會款的問題，我請許海雄
      找原告，看彼此是否能夠互相抵銷，許海雄找原告結算結果，原告尚應付我錢
      等語。證人許海雄於原審復證稱：這字據（指十行紙）應是兩造間核算欠款的
      情形，當天我在有關於我的帳款核算清楚後，我就先行離開，至於兩造間之核
      算是否達成協議，我不清楚。是兩造確實有於八十六年八月四日就兩造間之本
      票票款、活會及死會會款主張互為抵銷。據此，兩造上開債權、債務互為抵銷
      後，被上訴人尚應給付上訴人之本票票款為三十一萬四千四百五十元（計算方
      式：被上訴人應給付上訴人之本票票款384450-上訴人應給付被上訴人之死會
      會款220000+被上訴人應給付上訴人之活會會款280000-被上訴人已清償上訴人
      130000=314450），亦即系爭本票債權迄今清償金額為七萬元，在此部份票據
      債權不存在。
六、從而，被上訴人起訴請求確認系爭本票債權，於七萬元範圍內之票據債權不存在
    ，為有理由，應予准許；逾此部份，則無理由，應予駁回。原審諭知系爭本票債
    權中三十五萬元不存在，其中二十八萬元部分，上訴人上訴有理由，爰由本院予
    以廢棄改判如主文第一、二項所示；其餘七萬元部分，原審判決就此並無違誤，
    上訴意旨就此部分指摘原判決不當，求予廢棄，為無理由，應予駁回其上訴。
七、本件事證已臻明確，兩造其餘攻擊防禦方法及舉證，無礙勝負判斷，爰不一一論
    列，併此敘明。
八、據上論結，本件上訴為一部有理由，一部無理由，依民事訴訟法第四百三十六條
    之一第三項、第四百四十九條第一項、第四百五十條、七十九條，判決如主文。
中　　　華　　　民　　　國　　九十四　　年　　　七　　　月　　 十九 　　日
                                臺灣花蓮地方法院民事庭
                                    審判長法官　陳心弘
                                    法　　　官　蘇嫊娟
                                    法　　　官　李世華
右為正本係照原本作成。
本判決不得上訴第三審（參見民事訴訟法第四百三十六條之二、第四百六十六條）。
中　　　華　　　民　　　國　　九十四　　年　　　七　　　月　二十一　　　日
　　　　　　　　　　　　　　　　　　法院書記官　詹益盛
